【裁判字號】    99,上,46
【裁判日期】    990730
【裁判案由】    侵權行為損害賠償
【裁判全文】
臺灣高等法院民事判決                    99年度上字第46號
上  訴  人  日泰運輸股份有限公司
法定代理人  乙 ○ ○
訴訟代理人  丁 俊 文律師
上  訴  人  全亞運輸股份有限公司
法定代理人  丁○○○
訴訟代理人  丙 ○ ○
上  訴  人  甲 ○ ○
上二人共同
訴訟代理人  焦 文 城律師
上列當事人間請求侵權行為損害賠償事件，兩造對於中華民國98
年11月16日臺灣士林地方法院97年度訴字第1443號第一審判決各
自提起上訴，日泰運輸股份有限公司並減縮聲明，經本院於99年
7月20日言詞辯論終結，玆判決如下：
    主      文
原判決關於駁回日泰運輸股份有限公司後開第2項之訴部分，暨
除確定部分外，訴訟費用之裁判，均廢棄。
全亞運輸股份有限公司及甲○○應再連帶給付日泰運輸股份有限
公司新台幣參萬壹仟捌佰零參元，及自97年11月20日起至清償之
日止，按周年利率5%計算之利息。
日泰運輸股份有限公司其餘上訴駁回。
全亞運輸股份有限公司及甲○○上訴駁回。
第一、二審訴訟費用，除確定部分外，由全亞運輸股份有限公司
及甲○○連帶負擔百分之六，餘由日泰運輸股份有限公司負擔。
    事實及理由
一、本件日泰運輸股份有限公司（下稱日泰公司）於原審請求全
    亞運輸股份有限公司（下稱全亞公司）與甲○○應連帶賠償
    關於車號332-HE之曳引車（下稱系爭曳引車）修復費用新台
    幣（下同）117萬8750元、運費減少之損失95萬4000元及車
    號AM-06之鷗翼子車（下稱系爭子車）修復費用85萬元部分
    ，於本院審理中減縮系爭曳引車修復費用、運費減少之損失
    及系爭子車修復費用，依序為113萬9050元、36萬635元及65
    萬元（見本院卷，103至105頁、134頁），核與民事訴訟法
    第446條第1項但書、第255條第1項第3款規定相符，減縮聲
    明程序合法。又日泰公司請求全亞公司賠償系爭子車修復費
    用部分，於原審主張其為系爭子車之所有人，嗣於本院變更
    主張系爭子車為訴外人金馬貨櫃運輸股份有限公司（下稱金
    馬公司）所有，其係受讓金馬公司對於全亞公司之損害賠償
    債權，為不變更訴訟標的而更正事實上陳述，依同法第256
    條規定，亦得為之，均應先敘明。
二、日泰公司主張：訴外人即伊公司司機任家宏於民國97年7月1
    6日凌晨3點47分許駕駛伊所有之系爭曳引車，在國道三號高
    速公路南下152.8公里處追撞同向由訴外人即全亞公司司機
    李隆典所駕駛之車號KI-199之曳引車（下稱第一車），雙方
    因而停車處理該事故（下稱第一次碰撞），並由李隆典至系
    爭曳引車後方警戒及指揮交通，而由任家宏報警及向伊公司
    回報。詎系爭曳引車旋遭後方亦由全亞公司另名司機即甲○
    ○所駕駛車號KE-017之曳引車（下稱第三車）猛烈撞擊（下
    稱第二次碰撞），造成系爭曳引車因遭推擠撞擊路肩護欄而
    全毀，其後之系爭鷗翼子車亦發生嚴重毀損，其上所載運之
    貨物亦有三分之一掉落地面，致伊受有系爭曳引車修復費用
    及因停駛所受牌照稅之損失、系爭子車修復費用（含底盤估
    價）、拖吊費用及運費減少等損失，全亞公司為甲○○之僱
    用人，自應與之連帶負賠償責任等情，爰依民法第184條、
    第188條、第213條及216條等規定，求為判決命全亞公司及
    甲○○連帶給付伊312萬2289元及自起訴狀繕本送達翌日即
    97年11月20日起算之法定遲延利息。（原審判命全亞公司及
    甲○○應連帶給付日泰公司12萬223元本息，駁回日泰公司
    其餘之訴，日泰公司關於原審駁回其系爭曳引車牌照稅損失
    部分1539元之請求，並未聲明不服，已經確定）並對於原判
    決提起上訴，且於本院減縮前開聲明，求為判決：(一)原判決
    關於駁回日泰公司後開第(二)項部分廢棄。(二)全亞公司與甲○
    ○應再連帶給付日泰公司216萬7462元，及自97年11月20日
    起至清償日止按年息百分之五計算之利息。(三)願供擔保，請
    准宣告假執行。另就全亞公司及甲○○之上訴，答辯聲明：
    上訴駁回。
三、全亞公司及甲○○則以：任家宏所駕駛之系爭曳引車於97年
    7月16日凌晨3時50分左右追撞前車後，系爭曳引車即橫跨高
    速公路路肩及外線車道，且系爭曳引車動力消失，已無任何
    燈光閃示照明，該路段亦無任何照明設備，任家宏本應負責
    至系爭曳引車後方負責警戒，並應於適當距離處設置車輛故
    障標誌以警示後方來車，卻未設置任何故障標誌，甲○○並
    無足夠之反應距離足以緊急煞車停下，且當時中線車道後方
    尚有車輛行駛，未免擴大事故並傷及無辜，甲○○只能維持
    行駛於外線車道並採取緊急煞車之處置，其已盡任何注意之
    能事，顯不可能於安全閃避之距離發現系爭曳引車佔據車道
    而閃避之，可認甲○○並無違反其注意義務，就本件事故之
    發生並無過失。系爭曳引車係因任家宏駕駛追撞前車，車頭
    撞擊護欄，車頭已至邊坡而受損，此與甲○○追撞系爭子車
    左後方，並無因果關係，甲○○所駕駛之後車並未碰撞系爭
    曳引車，日泰公司請求伊等賠償系爭曳引車修復費用、拖吊
    費用及運費減少之損失等，並無理由。又系爭子車為金馬公
    司所有，縱系爭子車受有損害，亦僅金馬公司得請求損害賠
    償，日泰公司迄未證明受讓金馬公司關於系爭子車之損害賠
    償請求權，且未將其修復零件折舊，其此部分請求為無理由
    。再者，日泰公司所主張之運費並未扣除油費、用路費、工
    資等費用，且系爭曳引車車頭已因追撞前車而受損嚴重，已
    無法行駛，縱認伊等應賠償因此所受運費損失，亦應以系爭
    曳引車第一次追撞前車，及第二次遭後車擦撞之兩事故分擔
    比例計算之。系爭曳引車因追撞前車而突出於外側車道，任
    家宏於系爭曳引車喪失動力、電力、又無警示燈光之情形下
    ，本應於系爭曳引車後設立警戒標誌，竟仍佔用外側車道，
    未開警示燈及設立警戒標誌，顯有違反道路交通事故處理辦
    法第3條第1項第1款、第4條第1項第1款等規定，其就本件事
    故之發生與有過失等語，資為抗辯。並對於原判決提起上訴
    ，聲明：(一)原判決不利於全亞公司及甲○○部分廢棄。(二)上
    開廢棄部分，日泰公司於第一審之訴及假執行之聲請均駁回
    。另就日泰公司之上訴，答辯聲明：上訴駁回。
四、兩造不爭執之事項：
  (一)日泰公司司機任家宏於97年7月16日凌晨3點47分，於國道三
    號南下152.8公里處，駕駛系爭曳引車追撞全亞公司司機李
    隆典所駕駛第一車，嗣又於停止狀態下遭甲○○所駕駛第三
    車撞擊。系爭曳引車於追撞前車時撞及車道外側護欄，另遭
    後車擦撞時則撞及內側護欄。
  (二)本件事故發生當時天候為晴天、光線係夜間無照明、事故發
    生位置為快車道上、柏油鋪設之乾燥無缺陷路面、車道上並
    無障礙，且視距良好。
  (三)日泰公司已受領系爭子車保險金20萬元。
五、玆就兩造爭執之事項，分別判斷如下：
  (一)關於彭文棋是否成立侵權行為部分：按因故意或過失，不法
    侵害他人之權利者，負損害賠償責任，受僱人因執行職務，
    不法侵害他人之權利者，由僱用人與行為人連帶負損害賠償
    責任，民法第184條第1項前段、第188條第1項前段分別定有
    明文。本件甲○○於駕車行進中撞及任家宏駕駛之系爭子車
    ，為兩造所不爭，本院應以之為裁判基礎。全亞公司、甲○
    ○雖辯稱系爭曳引車於97年7月16日凌晨3時50分左右追撞第
    一車後，即橫跨高速公路路肩及外線車道，且動力消失，無
    任何燈光閃示照明，該路段亦無任何照明設備，甲○○雖未
    超速行駛，仍無足夠之反應距離足以緊急煞車停下，且當時
    中線車道後方尚有車輛行駛，未避免擴大事故並傷及無辜，
    僅能維持行駛於外線車道並採取緊急煞車之處置，對於防止
    損害之發生，已盡相當之注意，並無過失云云。然汽車行駛
    時，駕駛人應注意車前狀況，並隨時採取必要之安全措施，
    道路交通安全規則第94條第3項定有明文。又汽車行駛高速
    公路，於夜間行車其安全距離應酌量增加，並保持隨時可以
    煞停之距離，亦為高速公路及快速公路交通管制規則第6條
    第2項所明定。參酌同規則第9條第1項第9款規定，汽車行駛
    高速公路不得有夜間行車時未使用燈光，或同向前方一百公
    尺內有車輛行駛，仍使用遠光燈之行為，可知於夜間行使高
    速公路，其使用之燈光應達到駕駛人發現異物時，仍可隨時
    煞停，不致撞及異物之程度。本件全亞公司、甲○○辯稱系
    爭曳引車已完全無燈光可讓後車駕駛甲○○注意前車狀況等
    情，無非以證人李隆典於原審審理時證稱，其遭任家宏追撞
    後，任家宏所駕駛之系爭曳引車已無動力且無燈光等語為據
    。惟證人李隆典與甲○○同為全亞公司之聯結車司機，與全
    亞公司、甲○○之關係密切，又因其所駕駛之第一車係被日
    泰公司司機任家宏駕駛系爭曳引車追撞，與日泰公司間處於
    對立之利害關係，故證人與兩造間之利害明顯不同，是其有
    利於全亞公司、甲○○之證言，未可盡信。何況系爭曳引車
    之燈光電源係曳引車內的兩個大型電池供應電力，與動力系
    統無關，即使曳引車停置路旁關閉引擎或完全失去動力，系
    爭子車尾燈方向燈、前後端輪廓邊界燈都能繼續開啟，除非
    司機從曳引車駕駛室關閉上述開關，燈光才會消滅，有系爭
    子車之製造商鋁全實業股份有限公司之回覆原審函文在卷可
    參（見原審卷，卷269-1頁）。而第一次碰撞為系爭曳引車
    撞及第一車，並非系爭子車撞及第一車，縱然因此使系爭曳
    引車失去動力，依前開鋁全實業股份有限公司之回覆函文，
    系爭子車燈光之電源係由電池供應，不會因系爭曳引車失去
    動力而熄滅。即令系爭子車之後車燈，於第一次碰撞後已消
    滅，甲○○仍應依其使用之燈光，隨時注意車前狀況，保持
    於發現車道上有異物時，得隨時煞停之距離，參酌證人李隆
    典於原審亦證稱：第一次碰撞發生後第二次碰撞發生前，曾
    見幾部車輛駕駛過去，都未撞擊系爭曳引車，大車大部分走
    中間車道，經過的車輛大小都有等語（見原審卷，62頁），
    可知於第一次碰撞後，其他車輛，仍可閃避系爭曳引車，甲
    ○○當亦有充分時間，採取閃避措施。徵諸甲○○於警察局
    交通事故談話記錄中亦自承其駕駛車速僅70-78公理，且在
    距離100公尺時已發現危險等語（見原審卷，43頁），可見
    甲○○於發現系爭曳引車停於路邊及外側車道時，距離系爭
    曳引車仍有100公尺，當有採取必要之安全措施，以避免損
    害發生之充分機會，但甲○○竟未盡此注意，發生追撞系爭
    曳引車之事故，則其所辯於防止損害之發生，已盡相當之注
    意云云，即非可採。全亞公司、甲○○雖又辯稱因中間車道
    尚有他車，故甲○○無法閃避至中間車道等語，然為日泰公
    司所否認，全亞公司、甲○○復不能舉證以實之，難予採信
    。依前開說明，甲○○顯然未盡注意車前狀況，保持隨時得
    煞停距離之義務而有過失，則日泰公司主張甲○○應就第二
    次碰撞所致日泰公司之損害，負侵權行為之損害責任賠償，
    甲○○為全亞公司之受僱人，全亞公司亦應負連帶賠償責任
    ，當為可採。
  (二)關於日泰公司所受損害之金額部分：按不法毀損他人之物者
    ，被害人得請求賠償其物因毀損所減少之價額，民法第196
    條定有明文。又損害賠償，除法律另有規定或契約另有訂定
    外，應以填補債權人所受損害及所失利益為限。依通常情形
    ，或依已定之計劃、設備或其他特別情事，可得預期之利益
    ，視為所失利益，亦為同法第216條所明定。民法第196條規
    定：不法毀損他人之物者，應向被害人賠償其物因毀損所減
    少之價額。此所謂其物因毀損所減少之價額，得以修復費用
    為估定之標準，如係以新品換舊品，應予折舊。並就日泰公
    司所主張之賠償項目及金額，分別判斷如下：
  1.系爭曳引車之必要修復費用：就此，日泰公司於本院減縮請
    求為依台灣區汽車修理工業同業公會所鑑定之113萬9050元
    （見本院卷，103至104頁），全亞公司及甲○○則辯稱系爭
    曳引車因任家宏駕駛追撞第一車，車頭撞擊護欄，衝至邊坡
    而受損，日泰公司所受如附表一修復項次1至30、32至74、8
    4至93、114、117至120共64萬3250元部分，與上訴人甲○○
    追撞系爭子車左後方，並無因果關係。又台灣區汽車修理工
    業同業公會鑑定之如附表一之修復費用亦不正確，縱認全亞
    公司、甲○○應負賠償責任，系爭曳引車以新品代舊品修復
    部分，亦應折舊等語。查：
  (1)系爭曳引車於第一次碰撞後受全亞公司甲○○追撞前，其車
    頭已先追撞證人李隆典所駕駛第一車而受損，此為兩造所不
    爭執。又證人李隆典於原審審理時證稱：第一次碰撞後系爭
    曳引車車頭呈90度轉向，並已衝出護欄達車身之三分之一，
    而車頭已在斜坡上，於受全亞公司甲○○追撞（第二次碰撞
    ）後，因受擠壓的關係，系爭曳引車之車頭呈現45度銳角等
    語（見原審卷(一)，第61頁）。證人任家宏於97 年7月16日之
    國道公路警察局道路交通事故談話記錄中則稱：其追撞李隆
    典駕駛之第一車後，系爭曳引車打滑倒於路邊，當時車速
    75-80公里、所載貨物約27.4噸等語（見原審卷(一)，41頁）
    ，於原審審理時稱：「當時那一天3點40幾分的時候，我撞
    擊到前方，我的車子沒有失去動力，我的右前方撞擊到對方
    的左後方，我把車子開到路肩，因為天色完全沒有燈光，所
    以直接切到路肩，頭已經完全停靠在路肩，只有子車車尾大
    約有15公分占用外側車道。」「（問：在事故現場圖你的車
    頭是哪個部分撞到第一台車而受損傷?是正面、側面還是兩
    邊都有?）一定是正面。」「（問：圖面上車板受損是否此
    原因?）不是，是第三部車追撞之後，我被擠出去才變成這
    樣子的。」「（問：你哪個部位是被第三部追撞受損?）我
    撞擊第一部車只有右前大燈、右前保險桿與右前面板有受損
    。第二次被後車撞擊時，我車尾受損的情形就是後車撞的。
    」「（問：撞擊點是哪裡？）撞到我的左後方。」（見原審
    卷(一)，135頁、139頁）。按系爭曳引車與系爭子車並非一體
    成型，係以連結器連結獨立二車體而由系爭曳引車拉動系爭
    子車行進之車輛，因此，若由系爭子車向前推動系爭曳引車
    ，除非系爭曳引車與系爭子車成一直線，且路面平穩，系爭
    子車向前推動之力量平均，方可能使系爭曳引車與系爭子車
    朝同一方向前進。否則，由系爭子車向前推動系爭曳引車，
    必使系爭子車與系爭曳引車間形成更尖銳之角度，此乃物理
    上當然現象。本件第二次碰撞發生後，系爭曳引車與系爭子
    車形成直角狀態，系爭曳引車及系爭子車均有相當部分衝出
    護欄，有道路交通現場圖可稽（見原審卷(一)，39頁），若依
    證人任家宏所稱，第一次碰撞發生後，其已將車輛直接切到
    路肩，頭已經完全停靠在路肩，只有子車車尾大約有15公分
    占用外側車道，則系爭曳引車與系爭子車即未成一直線，於
    系爭子車因第二次碰撞受撞擊後，系爭子車將往護欄方面前
    進，而系爭曳引車之車頭則會朝路中方向，若系爭曳引車受
    力甚大，亦可能被系爭子車橫向拖動，但以系爭曳引車之重
    量，必然會留下明顯之輪胎擦痕。但依前揭現場圖所示，系
    爭曳引車雖因受系爭子車之推動，使其車頭朝向道路中間，
    但並未留下明顯輪胎擦痕，可知系爭曳引車僅因系爭子車之
    推動而使車頭轉向，並未因此被系爭子車橫向拉動，足見證
    人李隆典稱系爭曳引車於第一次碰撞後，即已衝破護欄較為
    可信，任家宏稱第一次碰撞後其將系爭曳引車直接切直至路
    肩，為不可採。
  (2)第一次碰撞係系爭曳引車追撞第一車之後半部，且追撞後系
    爭曳引車即衝破護欄，已如前述，以系爭曳引車與第一車之
    高度相當，此一撞擊自然可能使系爭曳引車正面受嚴重損壞
    ，參酌第一次碰撞後系爭曳引車之駕駛任家宏之頭部，任家
    宏頭部因此受傷，業據證人李隆典、任家宏於原審審理時，
    分別證述在卷（見原審卷(一)，65頁、135頁），可見撞擊力
    道不小。至於系爭曳引車正面固然亦可能因第一次碰撞衝破
    護欄而受損，但護欄位置不高，當不會對於系爭曳引車正面
    造成嚴重損壞。又於第一次碰撞發生後，系爭曳引車與系爭
    子車間並非成一直線，故縱使第二次碰撞時，甲○○駕駛之
    第三車由後追撞系爭子車，此撞擊力須經連結器使能傳送至
    系爭曳引車後方，因此，縱令系爭曳引車受系爭子車之擠壓
    而損壞，亦只於系爭曳引車後方。故全亞公司、甲○○抗辯
    日泰公司提出如附表一之修復項目中，項次1至30、32至74
    、84至93、114、117至120修復費用共計64萬3250元部分均
    不應列入，即非無據。日泰公司並不能提出證據，證明此部
    分係因第二次碰撞所生損害，其請求全亞公司、甲○○賠償
    ，自非所許。
  (3)系爭曳引車因發生第一次碰撞、第二次碰撞所受損害，經原
    審囑託台灣區汽車修理工業同業公會鑑定，其全部修復費用
    為113萬9050元，其中零件費用78萬4000元，鈑金工資33萬
    元，烤漆工資2萬5000元，固有該公會98年2月26日台區汽工
    (和)字第98013號函檢送原審之如附表一之修復費用表可參
    （見原審卷(一)，199頁以下）。然附表一所示零件費用中，
    項次1至30、32至74、84至93、114、117至120部分共64萬32
    50元部分，不能證明因第二次碰撞所生損害，應予扣除，已
    如前述，扣除後零件部分之修復費用為14萬0750元（78萬40
    00元-64萬3250元＝14萬0750元）。又附表一第97項空車頭
    24萬元部分，日泰公司係主張為零件，應屬可信，前開鑑定
    意見誤為鈑金工資（代號B），尚非正確。故零件費用應加
    上該修復費用表第97項空車頭24萬元，合計為38萬0750元。
    按系爭曳引車為西元2005年4月出廠，有行車執照影本在卷
    可參（見原審卷(一)，85頁），於本件車禍發生時，已使用3
    年3個月又16日。參照行政院依據所得稅法第51條第2項及第
    121條規定，於86年12月30日修正之固定資產耐用年數表，
    其中用於運輸業之貨車耐用年數為四年。固定資產折舊率表
    之定率遞減法，每年之折舊為438/1000，故日泰公司修復費
    用中以新品替代舊品之零件，經折舊後，金額為5萬7717元
    （計算式詳附表二），又扣除前開第97項之24萬元後，鈑金
    工資為9萬元，加上烤漆工資2萬5000元，則系爭曳引車因第
    二次碰撞所受損害為17萬2717元（5萬7717元+9萬元+2萬500
    0元＝17萬2717元）。
  2.系爭子車之修復費用：修復系爭子車之零件費用為57萬8000
    元，鈑金工資為25萬2000元，烤漆工資為2萬元，有前開鑑
    定意見可據（見原審卷(一)，199頁），其中零件部分依前開
    固定資產折舊率表之定率遞減法折舊後，其金額為8萬7619
    元（計算式如附表三），合計系爭子車修復所需費用為35萬
    9619元（8萬7619元+25萬2000元+2萬元＝35萬9619元）。又
    被保險人因保險人應負保險責任之損失發生，而對於第三人
    有損失賠償請求權者，保險人得於給付賠償金額後，代位行
    使被保險人對於第三人之請求權；但其所請求之數額，以不
    逾賠償金額為限，保險法第53條第1項定有明文。此法定代
    位權之行使，有債權移轉之效果，故於保險人給付賠償金額
    後，被保險人對於第三人之請求權即移轉於保險人。本件事
    故發生後，日泰公司已受領明台產物保險股份有限公司就系
    爭子車受損之責任保險理賠金20萬元，為兩造所不爭，則全
    亞公司抗辯於該20萬元範圍內，金馬公司對於全亞公司、甲
    ○○之損害賠償請求權，即移轉予保險公司，日泰公司受讓
    金馬公司對於全亞公司、甲○○之損害賠償債權，即應扣除
    該20萬元，應可贊同。扣除後，日泰公司就系爭子車修復費
    用，僅受有15萬9619元之損害（35萬9619元-20萬元＝15萬
    9619元）。全亞公司、甲○○雖另以日泰公司並非系爭子車
    所有人，不得請求賠償，其於訴訟中受讓，僅為訴訟所為信
    託，依信託法第5條第3款規定為無效云云，然全亞公司、甲
    ○○抗辯日泰公司與金馬公司成立訴訟信託，為日泰公司所
    否認。查系爭子車為訴外人金馬公司所有，該公司已將對於
    全亞公司、甲○○之損害賠償請求權讓與日泰公司，並通知
    日泰公司，此為兩造所不爭，則日泰公司本於債權人受讓人
    地位，請求全亞公司、甲○○給付，與前開信託法第5條第3
    款規定，尚非相當，全亞公司、甲○○並未提出任何證據證
    明金馬公司係出於訴訟信託之目的而讓與前開損害賠償債權
    ，所為前開辯辭，難予採信。
  3.系爭曳引車、系爭子車拖吊排除費用：日泰公司雖主張其因
    甲○○之過失造成其所有系爭曳引車、系爭子車毀壞無法行
    駛，必須由拖吊業者以拖吊之方式將車輛拖離現場，因而受
    有13萬8,000元之拖吊費用損失，並提出三紙收據為證。然
    系爭曳引車於第一次碰撞時即已衝出路旁護欄，如前述。而
    於第一次碰撞後，整台車有三分之一在護欄外，三分之二橫
    跨路肩及最右邊外側車道，系爭曳引車完全失去動力，並據
    證人李隆典於原審證述明確（見原審卷(一)，60頁），而系爭
    子車所載貨物重量約27.4噸，亦據證人任家宏於警訊中陳述
    明確（見原審卷(一)，41頁），以系爭子車於第二次碰撞前已
    失去動力，復載相當重之貨物，即令未發生第二次碰撞，日
    泰公司仍須支付拖吊排除費用，難認其支出此部分，係因第
    二次碰撞所致，從而日泰公司請求全亞公司、甲○○應賠償
    此部分費用，自非可採。
  4.減少運費之損失部分：日泰公司雖主張以其97年5月、6月營
    業額97萬3765元，減掉成本49萬0330元，利潤為48萬3435元
    (見原審卷(一)，86頁以下，原證十五)，97年5月、6月之工作
    日分別為31天(5月)、30天(6月)，估計日，則每日之利潤為
    48萬3435元÷61 =7925元，而系爭曳引車修復期間需48日，
    有前開公會鑑定意見可按，故其所失利益為38萬0400元（
    7925元×48＝38400元）等。按依通常情形，或依已定之計
    劃、設備或其他特別情事，可得預期之利益，視為所失利益
    ，民法第216條第2項定有明文。日泰公司係運輸業者，系爭
    曳引車如未發生車禍，依據通常情形應可運輸貨物為日泰公
    司賺入一定額度之運費，此由日泰公司提出系爭曳引車之97
    年5月及6月之每日工作工資日報表可證。日泰公司雖主張依
    該日報表所記載，97年5月及6月出車之日數為34天，營業額
    為97萬3,765元，營業成本則為49萬0,330元，獲利為48萬3,
    435元，獲利為49.65％云云，但日泰公司就其成本僅支出上
    開數額一節並無證據可為證明，且營運成本中並未加計車輛
    之折舊、維修保養、人事、辦公室等費用，是日泰公司主張
    之前開利潤計算方式，難認正確。本件日泰公司並未提出其
    營業利潤有高於同業平均利潤之證據，則原審依同業平均利
    潤計算日泰公司可取得之利潤，尚可贊同。依據97年度財政
    部頒發之同業利潤標準，汽車貨櫃運送之同業純利標準為9
    ％，以日泰公司主張同年5月、6月營業額為97萬3,765元計
    算，可獲得純利之數額應為8萬7,638元（973765X0.09＝
    87638），即每一工作天之純利2,578元（87638X1/34＝2578
    ）。而系爭曳引車所需修復期間為48工作天，亦有同公會98
    年4月17日台區汽工（和）字第98028號函在卷可參（見原審
    卷(一)，235頁）。故於系爭曳引車修復期間，日泰公司所損
    失之運費利潤應為12萬3744元（48X2578＝123744）。準此
    ，日泰公司主張依據通常情況所失之運費損失，在12萬3744
    元之範圍內為可採，逾此即非所許。
  5.綜上，日泰公司因甲○○之侵權行為所受損害為45萬6080元
    （17萬2717元+15萬9619元+12萬3744元＝45萬6080元）
  (三)全亞公司、甲○○抗辯應依與有過失減輕賠償之金額部分：
    按損害之發生或擴大，被害人與有過失者，法院得減輕賠償
    金額，或免除之。前項之規定，於被害人之代理人或使用人
    與有過失者，準用之，民法第217條第1項、第3項定有明文
    。所謂使用人云者，指損害賠償權利人對使用人之行為得為
    指所資揮、監督之情形。又按汽車行駛高速公路暫停路肩應
    顯示危險警告燈；汽車在行駛途中，因機件故障或其他緊急
    情況無法繼續行駛亦無法滑離車道時，除顯示警告燈外，應
    在故障車輛後一百公尺以上設置車輛故障標誌，同時應即通
    知該管公路管理機關或警察機關協助處理，高速公路及快速
    公路交通管制規則第5條、第15條第2項定有明文。經查：
  1.於發生第一次碰撞後，日泰公司司機任家宏所駕駛之系爭曳
    引車已衝破路邊護欄，系爭子車部分橫跨於外側車道，業據
    證人任家宏、李隆典分別證述如上，雖證人任家宏、李隆典
    就系爭子車橫跨於外側車道之範圍如何，尚有不同陳述，證
    人任家宏稱約15公分，證人李隆典則稱整台車約有三分之一
    在護欄外面。其餘的三分之二橫跨路肩及最右邊外側車道（
    見原審卷(一)，135頁、60頁）。然於第一次碰撞發生後，系
    爭曳引車與系爭子車並非成一直線，系爭子車係面向護欄方
    向，已如前述，而於第二次碰撞時，甲○○所駕駛之第三車
    ，原行駛於外側車道，於發現系爭子車後，緊急向中間車道
    閃避，仍撞及系爭子車左後側，有第三車煞車痕跡可參（見
    原審卷(一)，10頁，前開現場圖）。第三車係於前進中突然向
    左閃避，並撞及系爭子車之左後側，依物理原則，第三車之
    動力包含向前及向左二種力量，故於撞及系爭子車時，系爭
    子車所受力量，當包含向前及車頭向右（因由系爭子車左後
    側往左衝撞，系爭子車左後側必然向左，使系爭子車車頭向
    右）。若依任家宏證言，於第一次碰撞發生後，系爭子車僅
    約15公分橫跨於外側車道，則經第三車撞擊後，系爭子車必
    然衝出外側車道。然依第二次碰撞發生後之前開現場圖，系
    爭曳引車已完全衝出護欄外，系爭子車則橫跨於護欄外、路
    肩及外側車道，可見於發生第一次碰撞後，系爭子車橫跨外
    側車道之範圍，應較第二次碰撞發生後更突出外側車道，證
    人任家宏所為證言，並不可信，應以證人李隆典所稱較符合
    事實。
  2.系爭曳引車於第一次碰撞後，車身仍橫跨路肩及外側車道，
    依據上開規定，任家宏自應開啟警示燈且應在系爭曳引車後
    方一百公尺設置車輛故障標誌，但任家宏並未開啟警示燈亦
    未在系爭曳引車後方設置警告標誌，此為日泰公司所不爭執
    。而任家宏係受僱於日泰公司擔任司機之人，其執行業務係
    受日泰公司指揮監督，自屬第224條之使用人，則任家宏在
    肇事後未依規定開啟警示燈及設置車輛故障標誌，以致於後
    方由甲○○所駕駛之第三車未及早注意，發生第二次碰撞，
    任家宏就第二次碰撞之發生亦與有過失，應堪認定。
  3.日泰公司雖又主張第一次碰撞後，任家宏曾請證人李隆典持
    LED手電筒至系爭曳引車車後警戒及指揮交通，已達與上開
    規定相同之警戒效果，可提醒來車注意車前狀況云云。然李
    隆典否認其曾答應任家宏至系爭曳引車後面警戒及指揮交通
    等情。雖李隆典於國道公路警察局交通事故談話紀錄表中陳
    述，其立刻下車到後面約150公尺處指揮交通等語，有該談
    話紀錄表在卷可參（見原審卷(一)，42頁）。然李隆典之車輛
    遭任家宏追撞後，即將第一車滑離車道至路肩停車待援一節
    ，亦經李隆典在上開談話記錄中陳述無訛，且依據交通事故
    現場圖所載，李隆典所駕駛第一車車輛現場有移動，依據前
    開現場圖示李隆典駕駛之第一車停車位置約在南下指標152.
    9公里又40.4公尺處，而系爭曳引車之停車位置則在152.8公
    尺處，故當時李隆典之第一車距離系爭曳引車約有150公尺
    左右。因此，不能排除李隆典於警訊所稱之持LED手電筒至
    後方150公尺指揮交通，係指其至其自身車輛後方約150公尺
    指揮交通。何況任家宏於原審審理時亦稱其請李隆典幫忙至
    系爭曳引車車後指揮交通，李隆典並沒有說什麼等語（見原
    審卷(一)，135頁），顯見，證人李隆典並未答應任家宏負責
    指揮交通。縱李隆典曾經至系爭曳引車後方指揮交通，因高
    速公路上車輛車速甚高，且肇事地點又無照明設備，證人為
    自身生命安全及其所駕駛之車輛財產安全，至多僅能在離自
    己駕駛車輛不遠處之路肩上開啟其所持之手電筒，不可能至
    車道上指揮交通，且所持僅為手電筒，其照明之亮度亦不足
    以指揮交通，該手電筒所能提供之警示程度，亦難取代一般
    用路人熟悉之警示燈及可放置在車道車輛後方一百公尺之反
    光故障標誌。故日泰公司辯稱其使用人任家宏就本件車禍發
    生並無過失云云，顯非可採。
  4.依據上開所述，日泰公司之使用人任家宏在無照明設備之路
    段與他人發生交通事故後，竟未依規定，為足以提醒後方來
    車之警示行為，就本件車禍之發生顯然與有過失。故全亞公
    司、甲○○抗辯應減輕其賠償責任，自屬可採。原審依據第
    一次碰撞、第二次碰撞發生之全盤過程，認定應減輕全亞公
    司、甲○○之賠償責任三分之二（即由全亞公司、甲○○負
    擔三分之一之賠償責任），應可贊同。又日泰公司因第二次
    碰撞所受損害為45萬6080元，已如前述，依前開過失相抵酌
    減全亞公司、甲○○賠償責任後，日泰公司得請求全亞公司
    、甲○○連帶賠償之金額為15萬2026元（45萬6080元/3＝15
    萬2026元，元以下捨去）。
六、綜上所述，日泰公司依民法第184條、第188條規定，請求全
    亞公司、甲○○連帶給付15萬2026元，及自97年11月20日起
    加計法定遲延利息，為有理由，應予准許。逾此之請求，為
    無理由，不應准許。上開應予准許部分，原判決僅命全亞公
    司、甲○○連帶給付12萬223元本息，尚有不足，其駁回日
    泰公司其餘請求之3萬1803元本息部分，自有不合，日泰公
    司上訴意旨，指摘原判決此部分為不當，請求廢棄原判決並
    變更為有利於己之判決，為有理由，應由本院將原判決此部
    分廢棄改判，如主文第2項所示。至於全亞公司、甲○○之
    上訴則為無理由，應駁回其上訴。又本院命全亞公司、甲○
    ○連帶給付3萬1803元本息部分，為不得上訴於第三審事件
    ，無為假執行宣告必要，原審就此部分駁回上訴人假執行之
    聲請，理由雖有不同，結論則無二致，上訴人此部分之上訴
    仍為無理由。上開不應准許部分，原判決駁回日泰公司之請
    求及假執行之聲請，尚無不合，日泰公司聲明上訴，指摘原
    判決此部分不當，聲明廢棄，為無理由，應駁回其上訴。
七、據上論結，本件日泰公司上訴一部為有理由、一部為無理由
    ，全亞公司、甲○○之上訴為無理由。依民事訴訟法第449
    條第1項、第450條、第85條，判決如主文。
中    華    民    國    99    年    7     月    30    日
                    民事第七庭
                        審判長法  官   鄭三源
                              法  官   邱  琦
                              法  官   呂太郎
正本係照原本作成。
日泰運輸股份有限公司如不服本判決，應於收受送達後20日內向
本院提出上訴書狀，其未表明上訴理由者，應於提出上訴後20日
內向本院補提理由書狀（均須按他造當事人之人數附繕本）上訴
時應提出委任律師或具有律師資格之人之委任狀；委任有律師資
格者，另應附具律師資格證書及釋明委任人與受任人有民事訴訟
法第466條之1第1項但書或第2項（詳附註）所定關係之釋明文書
影本。
中    華    民    國    99    年    8     月    3     日
                              書記官   黃千鶴
附註：
民事訴訟法第466條之1（第1項、第2項）：
對於第二審判決上訴，上訴人應委任律師為訴訟代理人。但上訴
人或其他法定代理人具有律師資格者，不在此限。
上訴人之配偶、三親等內之血親、二親等內之姻親，或上訴人為
法人、中央或地方機關時，其所屬專任人員具有律師資格並經法
院認為適當者，亦得為第三審訴訟代理人。

司法院資訊處製作；財團法人民間司法改革基金會備份。
